【裁判字號】    98,訴,49
【裁判日期】    990825
【裁判案由】    水土保持法
【裁判全文】
臺北高等行政法院判決
                                        98年度訴字第49號
                                     99年8月11日辯論終結
原      告  甲○○
被      告  新竹縣政府
代  表  人  乙○○○○○○住同上
訴訟代理人  己○○
            庚○○
上列當事人間因水土保持法事件，原告不服行政院農業委員會中
華民國97年11月12日農訴字第0970151239號訴願決定有關被告97
年7 月10日府農保字第0970064697號函部分，提起行政訴訟，本
院判決如下：
    主      文
原告之訴駁回。
訴訟費用由原告負擔。
    事實及理由
一、被告機關代表人原為辛○○，訴訟繫屬中變更為乙○○，業
    經具狀承受訴訟，核無不合，依法應予准許，合先敘明。
二、事實概要：
    原告未先擬具水土保持計畫送請主管機關核定，擅自於新竹
    縣寶山鄉○○段○○○○段788、789地號山坡地（下稱系爭
    土地）內傾倒回填廢棄土方，長約110公尺、寬約5至17公尺
    ，違規面積約0.15公頃，經民眾於97年5 月16日檢舉，而經
    被告於97年6 月23日派員會同相關單位人員及原告赴現場勘
    查屬實，乃審認原告有違反水土保持法第12條第1項第4款規
    定之情形，而適用同法第23條第2項及第33條第1項第2 款之
    規定，以97年7 月10日府農保字第0970064697號函（下稱原
    處分）裁處原告新臺幣（下同）6 萬元罰鍰，且自處罰之日
    起2 年內暫停該地之開發申請。原告不服，提起訴願，經決
    定駁回，遂提起本件行政訴訟。
三、原告起訴主張：
  (一)97年10月9 日現場會勘時，原告並未到場，從而無機會指正
    ，被告率爾作成處分，難令原告心服。
  (二)坐落新竹縣寶山鄉○○段○○○○段788 、789 地號等2 筆
    土地，係原告為配合地方建設，依寶山鄉○○○○○○○○
    道路闢建工程使用，此有原告97年4 月10日簽署之土地使用
    同意書可稽。依新竹縣寶山鄉公所98年2 月20日寶工字第09
    83000347號函可知，該土地範圍內之土方乃新竹縣寶山鄉○
    ○○○○道路作為路基使用所堆置，原告並非行為人等情。
    並聲明求為判決撤銷原處分及訴願決定有關部分。
四、被告則抗辯略以：
  (一)原告稱上開2 筆土地因新竹縣寶山鄉○○○○○○道路工程
    使用而無償提出土地云云，惟其所述與寶山鄉公提送該2 筆
    土地相關工程發包資料不符，且原告所附相片拍攝日期為97
    年1 月30日，原告又稱於97年4 月10日簽署土地使用同意書
    在案，足可證明該地於97年1 月間已有回填傾倒廢棄土方情
    事，違規行為係原告自行傾倒回填廢棄土方。至於證人即山
    湖村長戊○○證稱該廢棄土方係寶山鄉公所於卡玫基颱風來
    襲後，派人將全鄉崩塌土石載運前來該處所堆置等語，惟卡
    玫基颱風發生在97年7 月1 6 日，之前並無任何豪大雨發生
    。
  (二)原告稱97年10月9 日會勘原告未到場指正，即由行政機關人
    員作成處分紀錄云云。然被告97年9 月22日府農保字第0970
    140099號函訂於同年10月9 日現場指界，係會同竹東地政事
    務所現場指界，寶山鄉○○段○○○○段788 、789 、181-
    31、851 、852 等地號上違規行為，已通知原告，但原告未
    到場，被告所作處分後，已於97年7 月10日送達原告，被告
    並無違背行政程序。
  (三)本件原告所有之上開2 筆土地確實有違規傾倒回填廢棄土方
    ，有現場會勘紀錄及實況相片等資料可資證明，被告依據水
    土保持法第4 條、第8 條第1 項、第12條第1 項、第2 項等
    規定，審認原告係屬水保持義務人，有違反水土保持之義務
    ，依同法第23條第2 項及第33條第1 項第2 款及第2 項予以
    處罰，並無違法，原告主張為無理由等語。並聲明求為判決
    駁回原告之訴。
五、本件兩造爭執要點在於被告審認原告為水土保持義務人，有
    違反水土保持法第12條第1 項第4 款之情事，而依同法第23
    條第2 項及第33條第1 項第2 款及第2 項之規定，作成原處
    分予以處罰，有無違誤？
六、按水土保持法第4 條規定：「公、私有土地之經營或使用，
    依本法應實施水土保持之處理與維護者，該土地之經營人、
    使用人或所有人，為本法所稱之水土保持義務人。」第8 條
    第1 項：「下列地區之治理或經營、使用行為，應經調查規
    劃，依水土保持技術規範實施水土保持之處理與維護：一集
    水區之治理。二農、林、漁、牧地之開發利用。三探礦、採
    礦、鑿井、採取土石或設置有關附屬設施。四修建鐵路、公
    路、其他道路或溝渠等。五於山坡地或森林區內開發建築用
    地，或設置公園、墳墓、遊憩用地、運動場地或軍事訓練場
    、堆積土石、處理廢棄物或其他開挖整地。六防止海岸、湖
    泊及水庫沿岸或水道兩岸之侵蝕或崩塌。七沙漠、沙灘、沙
    丘地或風衝地帶之防風定砂及災害防護。八都市計畫範圍內
    保護區之治理。九其他因土地開發利用，為維護水土資源及
    其品質，或防治災害需實施之水土保持處理與維護。」第12
    條第1 項、第2 項：「（第1 項）水土保持義務人於山坡地
    或森林區內從事下列行為，應先擬具水土保持計畫，送請主
    管機關核定，如屬依法應進行環境影響評估者，並應檢附環
    境影響評估審查結果一併送核：一從事農、林、漁、牧地之
    開發利用所需之修築農路或整坡作業。二探礦、採礦、鑿井
    、採取土石或設置有關附屬設施。三修建鐵路、公路、其他
    道路或溝渠等。四開發建築用地、設置公園、墳墓、遊憩用
    地、運動場地或軍事訓練場、堆積土石、處理廢棄物或其他
    開挖整地。」「（第2 項）前項水土保持計畫未經主管機關
    核定前，各目的事業主管機關不得逕行核發開發或利用之許
    可。」第23條第2 項：「未依第12條至第14條規定之一擬具
    水土保持計畫送主管機關核定而擅自開發者，除依第33條規
    定按次分別處罰外，主管機關應令其停工，得沒入其設施所
    使用之機具，強制拆除及清除其工作物，所需費用，由經營
    人、使用人或所有人負擔，並自第1 次處罰之日起2 年內，
    暫停該地之開發申請。」第33條第1 項第2 款及第2 項：「
    （第1 項第2 款）有下列情形之一者，處新臺幣6 萬元以上
    30萬元以下罰鍰：二違反第12條至第14條規定之一，未先擬
    具水土保持計畫或未依核定計畫實施水土保持之處理與維護
    者，或違反第23條規定，未在規定期限內改正或實施仍不合
    水土保持技術規範者。」「（第2 項）前項各款情形之一，
    經繼續限期改正而不改正者或實施仍不合水土保持技術規範
    者，按次分別處罰，至改正為止，並令其停工，得沒入其設
    施及所使用之機具，強制拆除及清除其工作物，所需費用，
    由經營人、使用人或所有人負擔。」
七、經查：
  (一)原告為上開2 筆地號山坡地之所有權人，並無擬具水土保持
    計畫送請主管機關核定等情，為兩造所不爭執，並有卷附土
    地登記謄本在卷可稽( 見原處分卷第4 至5 頁) 。再該2 筆
    土地係經民眾於97年5 月16日檢舉有傾倒回填廢棄土方之情
    事，被告經以97年6 月4 日府農保字第0970070757號函通知
    新竹縣寶山鄉公所、新竹縣政府警察局竹東分局及原告等人
    訂於97年6 月23日上午勘查後，隨即派員會同員警、地政人
    員及原告於當日勘查現場結果，發現該2 筆土地確有違規傾
    倒廢土方屬實，其範圍長度約110 公尺、寬度約5 至17公尺
    不等，面積約合0.15公頃，亦有新竹縣寶山鄉公所97年5 月
    26日寶農字第0973000895號函及檢附之新竹縣寶山鄉山坡地
    違規使用查報表、97年5 月16日拍攝之現場照片( 見原處分
    卷第1 至3 頁及本院卷第121 頁) 、新竹縣政府97年6 月4
    日府農保字第0970070757號函、新竹縣山坡地違規使用案件
    現場會勘紀錄表及現場實況照片在卷可稽( 見原處分卷第6
    至14頁) 。
  (二)原告雖主張渠已於97年4 月10日立具土地使用同意書予新竹
    縣寶山鄉公所，同意將上開2 筆土地提供予新竹縣寶山鄉○
    ○○○道路使用，該廢棄土方為鄉公所所堆置云云，並提出
    其書寫之土地使用同意書影本為憑（見本院卷第15頁）。然
    稽之該同意書係載稱：「…土地提供新竹縣寶山鄉○○○○
    道路工程使用，並於工程構造物存續期間內做修建目的之使
    用」等語，而上開2 筆土地位於新竹縣寶山鄉公所興建之新
    竹縣寶山鄉○○路道路改善工程所在範圍，惟鄉公所乃迄98
    年4 月以後始將該道路改善工程發包動工，有卷附工程契約
    書及地籍圖在卷可憑（見新竹縣政府99年4 月15日府農保字
    第0990048413號函卷第4 頁至55頁），殊難遽認該鄉公所在
    發包動工之前1 年即有使用該土地堆置廢土方之情事。再觀
    之原告提出上開土地於97年1 月30日所拍攝之照片所示，已
    見當時土地即有堆置廢棄土方之情形，更無從認定鄉公所未
    經原告出具同意書，即在其土地上堆置棄土方。況且新竹縣
    寶山鄉公所亦以99年4 月2 日寶農字第0990002128號函稱：
    「○○○○○○○段788 、789 地號土地上之土石方非本所
    堆置，本所『寶山鄉○○村○○路道路改善工程』之棄土石
    皆堆置於合法棄土處理場」等語，並提出○○○○股份有限
    公司及○○○○股份有限公司共同出具之土石方資源堆置處
    理同意書為憑（見新竹縣政府99年4 月15日府農保字第0990
    048413號函卷第2 頁、第3 頁），亦難認原告上開主張信實
    有據。雖證人即山湖村長戊○○於99年6 月22日於本院準備
    程序期日證稱：被告於97年6 月23日現場勘驗拍攝照片所示
    之廢棄土方係寶山鄉公所在卡玫基颱風來襲後，派人將全鄉
    崩塌土石載運前來該處所堆置等語。惟稽之卷附中央氣象局
    建檔之2008年新竹氣象站逐日雨量資料及颱風警報資料表所
    示（見本院卷第112 頁及第113 頁），卡玫基颱風係發生在
    97年7 月16日，回溯至當年1 月止均無颱風警報發布，該期
    間內，在新竹地區亦未發生任何豪大雨。是證人戊○○所述
    ，明顯與事證情況相違，無從據為有利於原告主張之認定。
    至於新竹縣寶山鄉公所究竟在卡玫基颱風過境後，有無指派
    他人將崩塌土方載運至上開土地上堆置，乃另一問題，核與
    本案違規責任歸屬之認定無涉。
  (三)按土地所有人對於土地具有社會義務，故水土保持法第4 條
    明定其為水土保持義務人。再「違反行政法上義務之行為非
    出於故意或過失者，不予處罰」行政罰法第7 條第1 項定有
    明文。準此以論，違反水土保持法第12條第1 項規定之義務
    ，法律既未限以故意為必要，則保持義務人若有過失，仍應
    負行政責任。是以土地所有權人未善盡維護土地之義務，而
    遭他人違規堆積土石、處理廢棄物或其他開挖整地者，實際
    行為人與土地所有權人均成立違反水土保持義務時，因實際
    行為人係積極破壞，而土地所有權人僅消極未盡維護義務，
    固應由實際行為人優先就其行為負責，然如無法確認實際行
    為人，土地所有權人因未盡維護義務，仍難免除其過失之責
    （行政院農業委員會96年4 月11日農授水保字第0961855544
    號函釋參照) 。本件既查無任何證據足以認定上開堆置廢土
    之實際行為人，原告為上開土地所有權人，自應負有維護該
    土地不受破壞之狀態責任。從而，被告審認原告有違反水土
    保持法第12條第1 項第4 款規定之情形，而適用同法第23
    條第2 項及第33條第1 項第2 款規定，以原處分予以處罰，
    自屬有據。
八、綜上所述，原告上開主張各節均非可採。原處分適用法律並
    無違誤，訴願決定予以維持，亦無不合，原告訴請撤銷，為
    無理由，應予駁回。
據上論結，本件原告之訴為無理由，爰依行政訴訟法第98條第1
項前段，判決如主文。
中    華    民    國    99    年    8     月    25    日
                    臺北高等行政法院第二庭
                              審判長法  官  徐  瑞  晃
                                    法  官  蕭  惠  芳
                                    法  官  蔡  紹  良
上為正本係照原本作成。
如不服本判決，應於送達後20日內，向本院提出上訴狀並表明上
訴理由，如於本判決宣示後送達前提起上訴者，應於判決送達後
20日內補提上訴理由書（須按他造人數附繕本）。
中    華    民    國    99    年    8     月    25    日
                                    書記官  林  俞  文

司法院資訊處製作；財團法人民間司法改革基金會備份。
